臺灣板橋地方法院民事判決　九十一年度保險字第二三號
　　原　　　告　　財團法人汽車交通事故特別補償基金<!>
　　法定代理人　　陳
　　訴訟代理人　　甲○○
　　　　　　　　　乙○○
　　被　　　告　　丙○○
　　訴訟代理人　　王振志律師<!>
　　複　代理人　　鄭淑婉律師<!>
右當事人間請求侵權行為損害賠償事件，於民國九十三年三月四日言詞辯論終結，本
院判決如左：
    主    文
被告應給付原告新台幣玖拾貳萬參仟捌佰參拾參元及自民國九十一年五月二十三日起
至清償日止，按週年利率百分之五計算之利息。
原告其餘之訴駁回。
訴訟費用由被告負擔百分之七十八，餘由原告負擔。
    事    實
甲、原告方面：
一、聲明：求為判決：被告應給付原告新台幣（下同）一百十七萬元，及自支付命令
　　　    送達之翌日起至清償日止，按年息百分之五計算之利息。
二、陳述：
（一）緣被告丙○○於民國（下同）九十年三月十七日駕駛車牌號碼ＫＦＨ－四七九
      機車，行經台北縣新莊市○○路一四九號前，未注意車前狀況撞擊穿越道路之
      受害人李永德，致其身受重傷並永久喪失勞動能力，業經台北縣警察局新莊分
      局新莊派出所處理在案，依民法第一百九十一條之二規定，被告應負損害賠償
      責任。而前揭車禍事故肇事之機車，未依強制汽車責任保險法第四條規定投保
      強制汽車責任險，致使受害人李永德未能依同法第五條規定請求保險賠償給付
      ，遂依同法第三十八條第一項第二款之規定，向原告請求補償受領一百十七萬
      元。是以，原告爰依同法第三十九條第二項之規定，請求被告賠償上開補償金
      額，如訴之聲明所示。
（二）被告關於本件侵權行為應負較大過失責任，經查：
  １、按道路交通安全規則第九十九條第一項略以：「機器腳踏車行使之車道及轉彎
      ，應依標誌或標線之規定行使；無標誌或標線者，依左列規定行駛：第二款規
      定：『在已劃分快慢車道之道路，雙向道路得在最外側快車道及慢車道行駛』
      」。查被告騎乘機車撞擊受害人李永德地點為雙向四車道，內側快車道路面繪
      有禁行機車標線，表明該路段內側快車道禁行機車，此有台北縣政府警察局新
      莊分局九十二年新警交字第○九二○○三五三八四號函可稽。然被告違反道路
      交通安全規則及道路標誌標線之限制規定，任意駛入內側快車道導致肇禍。
  ２、次按，「汽車：指在道路上不依軌道或電力架線而以原動機行駛之車輛（包括
      機器腳踏車）」、「汽車行駛時，駕駛人應注意車前狀況及兩車併行之間隔，
      並隨時採取必要之安全措施」，道路交通安全規則第二條第一項第一款、第九
      十四條第三項定有明文。查被告騎乘機車不依道路交通安全規則及道路標誌標
      線之規定，又以時速四、五十公里高速闖入禁行機車之內側快車道（被告於九
      十年三月十七日及同年六月十三日在台北縣警察局新莊分局新莊派出所偵訊時
      ，就其機車肇事時之時速均稱約四、五十公里），雖受害人李永德下公車後，
      自路旁橫越道路至被撞擊點已有一段距離，留給被告可能之預見空間（參見台
      灣省車輛行車事故覆議鑑定委員會九十二年八月十四日復鈞院函），以採取必
      要之安全措施，然被告應注意車前狀況而不加以注意，竟以高速疾馳貿然轉入
      內側車道，俟看見受害人李永德穿越馬路已煞車不及（參見台灣省車輛行車事
      故覆議鑑定委員會覆議意見書引被告第一次警訊陳述）。倘被告進入禁行機車
      肇事車道時，能提高警覺注意車前狀況並減速行駛，當可避免系爭車禍發生（
      或減低受害人之傷害）。被告於本件侵權行為應負相對較大之過失責任，極為
      灼然。
  ３、退步言之，受害人李永德因年事已高無法走行人天橋遂逕行穿越道路，縱有違
      反交通規則，揆諸被告同時違反道路交通規則第九十九條第二款及第九十四條
      第三項規定，並於市區路○○○路段仍以四、五十公里之高速行駛，無視交通
      安全規則之存在，且未注意車前狀況等情觀之，被告於本件交通事故無庸置疑
      應負主要肇事責任。而車輛行車事故原鑑定意見以受害人李永德為肇事原因，
      被告無肇事因素，該鑑定意見委無可取。嗣台灣省車輛行車事故覆議鑑定委員
      會覆議意見，以「行人李永德違規橫越道路，且未注意來往車輛為肇事主因，
      丙○○駕駛重機車，未注意公車上下行人動態為肇事次因」，惟上述意見亦未
      考量被告違反前開規則及高速行駛等事實，其鑑定意見亦有疏漏。至於被告指
      稱其行駛外側車道撞擊受害人李永德一事，與事實不符，參諸被告刑事卷內道
      路交通事故調查報告表之事故現場圖、肇事經過摘要記載及警方拍攝照片等，
      均顯示撞擊位置確實在內側快車道自明。
（三）關於受害人李永德之殘廢，與被告之過失侵權行為間，具有相當因果關係：
  １、按行政院國軍退除役官兵輔導委員會台北榮民總醫院（下稱榮民總醫院）九十
      三年一月十六日北總企字第○九三○○○○一○○號函謂：「病患李永德原有
      兩次中風及記憶力減退之情況，於九十年三月十七日發生車禍，致頭部外傷、
      意識改變，經腦部電腦斷層檢查，發現有右側額葉出血少量蜘蛛網膜下腔出血
      ，及兩側額葉與右枕頁灰白質交界處出血（疑似軸索傷害）等情形。根據九十
      年十二月二十六日開立之診斷書顯示，該病患當時無法行走、無法自行吃飯，
      洗澡大小便需人協助照料：：，該診斷書所述永久喪失勞動能力，生活需他人
      協助，應係根據當時之臨床病況所作出之判斷：：，但此病患在車禍前即有兩
      次中風及記憶力減退之病史，加上車禍後有意識改變情形，以及電腦斷層報告
      指出有軸索傷害（程度更重於腦震盪）致出血之可能性，這些情形可以導致自
      主生活能力更加惡化。綜合而言，九十一年一月之回覆內容，乃係根據電腦斷
      層結果所作之判斷，而診斷書則是依據當時病人臨床病況所作之判斷，當兩者
      有出入時，應以臨床判斷為依據」。
  ２、依據榮民總醫院前開復函確認：
    (1)、受害人李永德因被告之過失侵權行為導致意識改變、身體機能受損，自主生
        活能力惡化而無法行走、無法自行吃飯，洗澡大小便需人協助照料。
    (2)、電腦斷層結果所作之判斷與診斷書有出入時，應以醫師依據當時病人臨床病
        況所作之判斷為依據。
  ３、綜上所述，受害人李永德在車禍前即有中風及記憶力減退之病史，但不影響其
      自主生活能力，此於李永德於車禍前可獨自一人在外活動，致穿越道路時意外
      遭被告駕車撞擊得知。據此，足以確認受害人李永德之殘廢，與被告之過失侵
      權行為間，具有相當因果關係。
（四）按「原告對於自己主張事實已盡證明之責後，被告對其主張如抗辯不實並提出
      反對主張者，則被告對其反對主張應負舉證之責，此為舉證責任分擔原則」，
      最高法院十八年上字第二八五五號判例可資參照。查本件受害人李永德因被告
      侵權行為車禍受傷致殘，永久喪失勞動能力，為維持生命必要日常生活活動之
      一部（例如吃飯、洗澡及大小便等），自九十年三月十七日車禍受傷後，歷經
      醫治復建迄今已逾二年半，其日常生活均須他人協助照料，實係永久喪失勞動
      能力之高度精神神經障害，屬強制汽車責任保險殘廢給付標準表中障害項目第
      二等級殘廢，原告提出榮民總醫院診斷證明書，其真實性無庸置疑。從而，原
      告主張受害人李永德殘廢事實已負舉證之責。
（五）受害人李永德因本件交通事故所受損害如下：
  １、增加生活上需要合計六百八十四萬二千八百八十元：
      查受害人李永德原屬可自主生活之正常人，無須經由他人照顧日常生活起居，
      嗣因被告過失導致永久喪失勞動能力，無法行走、無法自行吃飯、洗澡大小便
      需人協助照料，餘生均需仰賴他人隨侍照料。受害人李永德係二十一年十月九
      日出生，受害時間為九十年三月十七日，當時實際年齡為六十八點三七歲，依
      我國（台閩地區）男性六十八歲之平均餘命為十二點九六歲計算，李永德尚有
      十二年之餘命期間。而受害人李永德因全天日夜均須專人照料其生活（李永德
      目前除由媳婦專責照護外，並由其子女輪流照護，且平均一週至榮民總醫院復
      健治療至少一次），以最低工資每月一萬五千八百四十元為基準（此基本工資
      係以每人每日工作時數八小時計算），日夜二十四小時需專人隨侍照料飲食、
      盥洗及大小便等，每月需基本看護費四萬七千五百二十元，十二年之看護費總
      計為六百八十四萬二千八百八十元（47,520×12×12＝6,842,880）。
  ２、精神慰撫金一百萬元：
      查受害人李永德原屬行動正常之人，無須經由他人照顧日常生活起居，嗣後因
      被告過失導致永久喪失勞動能力，餘生均需仰賴他人協助照料，失去人類之基
      本行動能力及個人尊嚴，精神痛苦萬分，爰請求精神慰撫金一百萬元。
  ３、按「特別補償基金依前條規定為補償者，視為加害人或汽車所有人損害賠償金
      額之一部份」、「特別補償基金於補償金額範圍內，得直接向加害人或汽車所
      有人求償」，強制汽車責任保險法第三十九條第一、二項定有明文。查原告依
      強制汽車責任保險法第二十五條第一項第二款、強制汽車責任保險給付標準第
      三條及第四條規定，認受害人李永德因系爭交通事故致身體殘廢，其殘廢程度
      「中樞神經系統機能病變，引起截癱或偏癱，致終身不能從事任何工作，日常
      生活需人扶助者」，符合強制汽車責任保險殘廢給付標準表第六項第二等級，
      原告因而實際給付受害人李永德一百十七萬元。是以，受害人李永德於本件交
      通事故所致損害合計七百八十四萬二千八百八十元，已遠超過原告實際給付受
      害人李永德之一百十七萬元，據此原告爰請求判決被告如訴之聲明之金額。
三、證據：提出道路交通事故證明書、特別補償金收據暨行使代位權告知書、原告九
          十一年三月十二日函、強制汽車責任保險殘廢給付標準表中障害項目第二
          項第二等級殘廢規定、強制汽車責任保險給付標準、內政部九十年台閩地
          區簡易生命表提要報告中「世界主要國家零歲平均餘命之比較」表、內政
          部九十年台閩地區簡易生命表（以上均影本）各乙件、榮民總醫院診斷證
          明書影本五件為證，並聲請調閱。
乙、被告方面：
一、聲明：求為判決：駁回原告之訴（被告雖另聲明如受不利判決願供擔保得免為假
    　　　執行，惟本件原告並未為假執行之聲請，此部分應係贅載）。
二、陳述：
（一）按「故意或過失不法侵害他人之權利者，負損害賠償責任」，民法第一百八十
      四條定有明文。惟基於損害填補原則，本件應先就受害人李永德是否有權向被
      告求償一百十七萬元損失先行判斷。易言之，茍受害人李永德並無上開巨額損
      失，被告當無須賠償上開金額，亦不因原告逕依強制汽車責任保險法之規定，
      片面給予受害人李永德巨額補償即可轉嫁被告負擔。
（二）被告對於系爭車禍並無任何過失：
  １、按「機器腳踏車行駛之車道及轉彎，應依標誌或標線之規定行使；無標誌或標
      線者，依左列規定行駛：第二款規定：『在已劃分快慢車道之道路，雙向道路
      得在最外側快車道及慢車道行駛』」、「行人穿越道路應依左列規定：一、設
      有行人穿越道、行人天橋……必須經由行人穿越道、行人天橋穿越，不得在其
      一百公尺範圍內穿越道路。二、在設有劃分島或護欄之路段不得穿越道路」，
      道路交通安全規則第九十九條第一項第二款、第一百三十四條第一、二款均定
      有明文。次按「標線依其型態原則分類如左：一、白虛線：設於路段中者，用
      以分隔同向車道或作為行車安全距離辦識線，……三、白實線：設於路段中者
      ，用以分隔快慢車道或指示路面範圍……」，道路交通標誌標線號誌設置規則
      第一百四十九條定有明文。查本件事故發生地點係劃有快慢車道之雙向道路，
      道路中並種有路樹之分隔島，道路上方又有設置行人天橋，依上開規定被告係
      得行使於慢車道及最外側快車道上，而該路段禁止行人穿越馬路。
  ２、次按，被告於九十年十一月二十六日刑事庭證稱「當時一輛公車停在站牌旁上
      下乘客，另一輛公車在後方打方向燈正要進站，我本來騎在機車道上，因為前
      面公車停在機車道上，我就切進內側第二車道即靠近慢車道之快車道，被害人
      從公車前方橫越馬路，我看見被害人時大約距離二公尺，當時車速約為四十公
      里，我煞車不及就撞上被害人」、「我是在中間車道靠左邊地方撞倒被害人，
      當時他已經通過第二輛公車」等語。查被告所行駛慢車道上既有公車停靠，被
      告切進外側快車道行駛，並無違反上開道路交通安全規則第九十九條第一項第
      二款之規定，然受害人李永德穿越馬路行為卻已違反道路交通安全規則第一百
      三十四條第一、二款之規定。而第二輛公車既已行駛靠站，依一般常理判斷，
      任何人均無法預見會有行人自正在行進中之公車車頭衝出，惟受害人李永德竟
      連續橫越兩輛公車至快車道中，被告除無預見可能性外，且受害人衝出時與被
      告僅隔約二公尺，此種突發狀況任何人均無法迴避結果之發生。是以，本件受
      害人李永德當時既已侵害被告道路行使路權進而違規穿越馬路，被告基於路權
      信賴原則自無任何過失可言。
（三）被告於九十年三月十七日騎乘機車撞傷受害人李永德之事實，固為鈞院九十年
      度易字第五四九號刑事判決確定。惟查覆議鑑定報告雖認「丙○○駕駛重機車
      ，未充分注意公車上之行人動態為肇事次因」，然上開覆議鑑定報告適用法則
      不當，其理由矛盾之處如下：
  １、查案發時受害人李永德係下車後由公車前違規穿越道路至快車道上，非如覆議
      鑑定報告書所載「原告自稱受害人李永德由公車後過馬路」，於此該覆議鑑定
      報告不無證據理由矛盾之疏誤。而案發時受害人李永德突然出現之突發狀況，
      被告或任何人均確無迴避結果發生之可能，且基於信賴原則，受害人李永德當
      時確屬違反車輛行使之路權，被告亦無過失可言。
  ２、覆議意見書以「考量行為人年齡較高，無法走行人天橋，且公車停車上下乘客
      ，機車繞越時自應加以注意車前狀況」為由，判定被告為本件事故肇事次因。
      惟受害人雖年事已高，然此並不表示其可任意穿越馬路，況系爭路段中間種有
      路樹之分隔島，受害人年事已高又豈可攀爬該分隔島，由此可知該覆議鑑定意
      見書不無謬誤瑕疵之處。
  ３、依台灣省車輛行車事故覆議鑑定委員會九十二年八月十四日府覆議字第九二一
      ○四六四號覆函謂：「依警圖行人倒地位置，顯示行人係於內側車道中間遭機
      車撞及，行人下車後自路旁橫越道路至被撞及點，已有一段距離留給廖機車有
      預見之空間，因此行人由公車前穿越道路似不致影響覆議結果」。然該函所指
      「行人下車後自路旁橫越道路至被撞及點，已有一段距離留給廖機車有預見之
      空間」，顯然忽略「事故發生地點係有兩輛公車併駛靠站，被害人李永德穿越
      兩輛公車前行至快車道」之事實，而被告前面既有兩輛公車擋住視線，又何能
      預見快車道會有行人橫越馬路之可能，該覆議鑑定報告顯與事實不符。是以，
      本件應以台北縣區車輛行車事故鑑定委員會「行人李永德違規橫越道路，未注
      意來往車輛為肇事原因，被告並無肇事因素」之鑑定結果，作為判斷依據方屬
      正確。
（四）退步言之，縱鈞院認該覆議鑑定報告可採，而判定被告就本件事故與有過失，
      然按「損害之發生或擴大，被害人與有過失者，法院得減輕賠償金額或免除之
      」，民法第二百十七條第一項定有明文。次按，「肇事汽車非保險汽車，特別
      補償基金依本法第三十九條第二項規定，向加害人或汽車所有人求償時，應依
      該非被保險汽車之肇事責任比例計算求償額」，強制汽車責任保險法施行細則
      第九條定有明文。查核覆議鑑定意見既認受害人李永德係本件事故發生主因，
      則其就本件事故發生亦與有過失，被告非不得據此主張過失相抵而請求減輕賠
      償金額。
（五）原告依強制汽車責任保險法第三十九條第二項規定請求被告給付雖非無據，惟
      該請求權本質仍屬代位李永德之求償性質，其求償範圍亦不能逾越李永德所得
      請求被告賠償之範圍：
      按「請求履行債務之訴，除被告自認原告所主張債權發生原因之事實外，應先
      由原告就其主張此項事實，負舉證之責任，必須證明其為真實後，被告於其抗
      辯事實始應負證明之責任，此為舉證責任分擔之原則」，最高法院四十三年台
      上字第三七七號判例可稽。查原告主張受害人李永德因系爭事故致身體殘廢，
      已符合強制汽車責任保險殘廢給付標準表第六項第二等級之程度，榮民總醫院
      九十年七月十八日診斷證明書雖載明「無法行走機能無法恢復，九十年七月十
      八日確定殘廢」，然揆諸九十年交易字第五四九號刑事案件，榮民總醫院九十
      一年一月九日（九十）北總行字第一三七六六號函「該病患視能及聽能均正常
      ，應不致產生嚴重及永久性神經功能缺損」，是原告所提診斷證明與該醫院覆
      函顯然矛盾，該診斷證明殊不足採，且李永德究有無達殘廢程度，或是否需由
      專人日夜照料，其事實真偽攸關原告請求權基礎，依前揭最高法院判例意旨，
      原告自應就李永德醫療鑑定相關問題負舉證責任，始符舉證責任分配原則。況
      原告並未具體提出李永德受損實據，亦未提出其他任何有關李永德因系爭事故
      支出損失之申請明細，更未說明原告就李永德受傷情形如何符合強制汽車責任
      保險殘廢給付標準表第一等級給付標準，原告顯然無法證明李永德確實受有一
      百十七萬元之損失。至於被告事故發生後已先支付三萬元予李永德，依強制汽
      車保險法第三十九條第四項規定，該筆金額自應由原告求償金額中扣除之，故
      原告請求缺乏實質依據。
（六）損害賠償須兼顧兩造身分地位等情狀，方能為合理適情之賠償決定。
  １、原告主張受害人李永德實際年齡為六十八點三七歲，依我國（台閩地區）男性
      六十八歲之平均餘命為十二點九六歲計算，李永德尚有十二年之餘命期間：：
      ，以最低工資每月一萬五千八百四十元為基準（此基本工資係以每人每日工作
      時數八小時計算），日夜二十四小時需專人隨侍照料飲食，每月需基本看護費
      四萬七千五百二十元，十二年之看護費總計為六百八十四萬二千八百八十元云
      云，惟查：
    (1)、依原告所提內政部台閩地區簡易生命表，其平均餘命係已死亡機率，生存數
        及死亡數等基準所換算得出，並不能客觀代表台灣地區人口之平均壽命。而
        依據主計處所公佈之中華民國人口平均壽命，其九十年度男性平均壽命為七
        十二點九歲，上開數據實係根據人口壽命總普查所得之結果，始較符合社會
        經驗法則。是以，受害人李永德於事故發生後僅有四點五三年之餘命期間。
    (2)、原告雖主張受害人日夜均須專人照護，每月所需基本看護費四萬七千五百二
        十元，受害人李永德受傷時年屆七十歲身體狀況不佳，其於本件事故發生前
        已有兩次中風及記憶力減退之病史，縱受害人無法自理日常生活，以目前聘
        僱外籍看護工所需之薪資而言，尚無須高達每月四萬七千五百二十元。況本
        件事故發生受害人李永德亦與有過失，其陳年積病亦非被告所得預見，且其
        每月均領有榮民補助約一萬元，並育有四名已成年子女。是以，原告主張其
        餘命期間所應支付增加生活費用六百八十四萬二千八百八十元，全數須由被
        告負擔實欠公允。
  ２、原告主張賠償李永德精神慰撫金一百萬元部分。查被告平日靠打零工賺取微薄
      工資，並須撫育三名未成年子女及年邁父母，且參酌受害人李永德身分、社會
      地位、經濟能力及受害情形，上述金額實顯過高。
（七）原告抗辯按榮民總醫院九十三年一月十六日北總企字第○九三○○○○一○○
      號函謂：「病患李永德原有兩次中風及記憶力減退之情況，於九十年三月十七
      日發生車禍：：，根據九十年十二月二十六日開立之診斷書顯示：：，該診斷
      書所述永久喪失勞動能力，生活需他人協助，應係根據當時之臨床病況所作出
      之判斷，若根據電腦斷層判斷，病患之腦出血量不多，應不致造成嚴重及永久
      性神經功能缺損，但此病患在車禍前即有兩次中風及記憶力減退之病史……，
      綜合而言，九十一年一月之回覆內容，乃係根據電腦斷層結果所作之判斷，而
      診斷書則是依據當時病人臨床病況所作之判斷，當兩者有出入時，應以臨床判
      斷為依據」云云，然查：
  １、受害人李永德於本件事故所受之傷害依電腦斷層判斷，其腦出血量不多，本應
      不致造成嚴重及永久性神經功能缺損情形，而依原告所提九十年十二月二十六
      日之診斷證明，雖記載受害人李永德無法行走，永久喪失勞動能力云云，然此
      係因受害人於本件事故發生前，即已有兩次中風及記憶力減退之病史導致其病
      情加劇，被告對此雖表遺憾，惟受害人陳年積病並非被告所得預見，如欲令被
      告承擔如此加重結果，實非公允，又該情況實與本件事故發生並無因果關係，
      係當然因隨年齡增加而一定伴隨發生。
  ２、另上開覆函雖指出如電腦斷層結果與診斷書有出入者，應以臨床判斷為依據，
      然醫師所為之臨床判斷係以病患總體病情為判斷基礎，而本件受害人於事故發
      生前已有中風及記憶力減退之病史，已如前述，若本件如以診斷書（即醫師之
      臨床判斷）為據者，則被告須一併就受害人陳年積病結果負責，亦顯失公允。
      況電腦斷層之判讀，本係藉高科技儀器就病患所受傷害為診斷，其判讀數據本
      較客觀正確。是以，本件若以電腦斷層結果為判斷，依經驗法則一般人就本件
      所受之傷害，本不可能嚴重導致喪失勞動能力之程度，從而原告主張被告須負
      擔受害人增加生活所須部分，顯無理由。
三、證據：提出臺灣板橋地方法院九十年度交易字第五四九號刑事判決、臺灣板橋地
          方法院檢察署九十年偵字第一一○四六號起訴書、榮民總醫院九十一年一
          月九日（九十）北總行字第一三七六六號函、道路交通安全規則暨道路交
          通標誌標線號誌設置規則節錄、道路交通事故調查報告表暨現場照片、臺
          灣板橋地方法院九十交易字第五四九號九十年十一月二十六日庭訊筆錄、
          扣繳憑單、戶口名簿（以上均影本）各乙份為證，並聲請調閱本院九十年
          度交易字第五四九號刑事全卷，及訊問證人李永德。
丙、本院依職權調閱受害人李永德在衛生署台北醫院、台北榮民總醫院之病歷資料，
    且函請台灣省台北縣區車輛行車事故鑑定委員會鑑定車輛肇事責任。
    理    由
甲、程序方面：
    本件原告於九十一年四月二十九日聲請支付命令時，法定代理人原為陳沖，嗣該
    支付命令經被告於九十一年六月六日異議，而以原告支付命令之聲請，視為起訴
    。而原告法定代理人則分別於九十一年七月十日、九十二年八月二十二日由陳沖
    變更為王得山；再由王得山變更為楊子江，有財政部九十一年七月三日台財保字
    第○九一○七五○七二○號函、九十二年八月十三日台財保字第○九二○七○八
    二三六號函、原告第二屆第十二次、第二十三次董事會會議紀錄（以上均影本）
    各一件在卷可憑，且業經變更後之原告法定代理人王得山、楊子江依序於九十一
    年十一月七日、九十二年九月十日具狀聲明承受訴訟，核無不合，首先敘明。
乙、得心證之理由：
一、本件原告起訴主張：被告丙○○於九十年三月十七日駕駛車號ＫＦＨ－四七九機
    車，行經台北縣新莊市○○路一四九號前，未注意車前狀況，撞擊穿越道路之受
    害人李永德，致其身受重傷並永久喪失勞動能力。因該肇事機車，並未依強制汽
    車責任保險法第四條規定投保強制汽車責任險，致使受害人李永德未能依同法第
    五條規定請求保險賠償給付，遂依同法第三十八條第一項第二款之規定，向原告
    請求補償受領一百十七萬元。原告給付上開賠償金額後，爰依同法第三十九條第
    二項之規定，請求被告給付原告一百十七萬元及自支付命令送達之翌日起至清償
    日止，按年息百分之五計算之利息等情。
二、被告則以：本件事故發生地點係劃有快慢車道之雙向道路，道路中種有路樹之分
    隔島，上方又有設置行人天橋，依道路交通安全規則第九十九條第一項第二款、
    第一百三十四條第一款及第二款，道路交通標誌標線號誌設置規則第一百四十九
    條之規定，被告係得行使於慢車道及最外側快車道上，該路段並禁止行人穿越馬
    路。而案發時被告所行駛慢車道上既有公車停靠，被告切進外側快車道行駛，並
    無違反上開道路交通安全規則之規定，然受害人李永德穿越馬路行為卻已違反上
    開道路交通安全規則之規定，況受害人李永德連續橫越兩輛公車至快車道中，被
    告除無預見可能性外，且受害人李永德衝出時與被告僅隔約二公尺，此種突發狀
    況任何人均無法迴避結果之發生。故本件受害人李永德當時既已侵害被告道路行
    使路權進而違規穿越馬路，被告基於路權信賴原則自無任何過失可言。縱認被告
    有過失，然受害人李永德既亦有過失，被告自得主張過失相抵而請求減輕賠償金
    額。況受害人李永德受傷時年屆七十歲，身體狀況不佳，於本件事故發生前已有
    兩次中風及記憶力減退之病史，其陳年積病非被告所得預見，本件受害人喪失勞
    動能力，係因其年齡增加所致。又原告並未具體提出李永德受損實據，亦未提出
    其他任何有關受害人李永德因系爭事故支出損失之申請明細，且依據主計處所公
    佈中華民國人口平均壽命，受害人李永德於事故發生後僅有四點五三年之餘命期
    間，縱受害人李永德無法自理日常生活，以目前聘僱外籍看護工所需之薪資而言
    ，尚無須高達每月四萬七千五百二十元，是原告主張其餘命期間所應支付增加生
    活費用六百八十四萬二千八百八十元，全數須由被告負擔實欠公允等語，資為抗
    辯。
三、原告主張被告於右揭時間騎乘車號ＫＦＨ─四七九號重型機車，沿臺北縣新莊市
    ○○路之慢車道往臺北市方向行駛，途經新莊市○○路一四九號前時，撞擊穿越
    道路之受害人李永德，致彼受傷，因被告所駕駛之前開肇事機車並未投保強制汽
    車責任險，經原告依強制汽車責任保險法第三十九條之規定，認定受害人李永德
    彼殘廢等級屬強制汽車責任保險給付標準之第二等級，而給付受害人李永德一百
    十七萬元之補償，並通知被告賠償原告該補償金額等事實，業據提出道路交通事
    故證明書、汽車交通事故特別補償金收據暨行使代位權告書、原告九十一年三月
    十二日函、強制汽車責任保險給付標準、強制汽車責任保險殘廢給付標準表等件
    影本為證，復為被告所不爭，自堪信為真實。惟原告另主張被告就本件車禍之發
    生，有未注意車前狀況之過失；受害人李永德且因本件車禍而受有勞動能力永久
    喪失之傷害，則為被告所否認，並以前揭情詞置辯。經查：
（一）被告如何於右揭時間，騎乘車號ＫＦＨ─四七九號重型機車，沿臺北縣新莊市
      ○○路之慢車道往臺北市方向行駛，途經新莊市○○路一四九號前時，因見前
      方慢車道有公車乙輛停車載客，復有另乙輛公車於前開公車左方之外側快車道
      上慢速行駛準備停靠公車候車站上下乘客，被告乃向左駛入前開路段快車道，
      而撞及甫自前開公車下車並由車前違規穿越道路、適行至快車道上之行人李永
      德等事實，業據被告於刑案審理時供述綦詳，經本院調取本院九十年交易字第
      五四九號刑事卷查閱確實（見該卷第二一頁）。
（二）又受害人李永德因前述車禍致右側顱內出血、硬腦膜下出血、左側脛腓骨骨折
      ，並因上開傷害造成受害人李永德無法行走、吃飯、洗澡、大小便均需人照料
      扶助，永久喪失勞動能力，則有臺北榮民總醫院九十年十二月二十六日診斷證
      明書影本在卷足憑（見本院九十一年度促字第三三七二二號卷）。雖被告刑事
      案件審理時，臺北榮民總醫院曾於九十一年一月九日以九十北總行字第一三七
      六六號函表示：受害人原即有老年癡呆之病史，故語能及肢體機能暫無法評估
      ，在骨折癒合前，肢體機能確有喪失，癒合後則須由復健科評估，至於腦部出
      血情形，就九十年三月十八日之電腦斷層報告結果，該病患之兩側顴骨骨折、
      軟組織腫大、右側額葉下少量出血併水腫，少量腦內出血、蛛網膜下腔出血及
      小區域基底核陳舊性中風，應不致產生嚴重及永久性神經功能缺損等語（見前
      開刑事卷第四四頁），似與前引診斷書內容有齟齬之嫌，惟此經本院向該院查
      詢結果，已據該院另以九十三年一月十六日函覆說明：「病患李永德原有兩次
      中風及記憶力減退之情況，於九十年三月十七日發生車禍，致頭部外傷、意識
      改變，經腦部電腦斷層檢查，發現有右側額葉出血少量蜘蛛網膜下腔出血，及
      兩側額葉與右枕頁灰白質交界處出血（疑似軸索傷害）等情形。根據九十年十
      二月二十六日開立之診斷書顯示，該病患當時無法行走、無法自行吃飯，洗澡
      大小便需人協助照料：：，該診斷書所述永久喪失勞動能力，生活需他人協助
      ，應係根據當時之臨床病況所作出之判斷：：，但此病患在車禍前即有兩次中
      風及記憶力減退之病史，加上車禍後有意識改變情形，以及電腦斷層報告指出
      有軸索傷害（程度更重於腦震盪）致出血之可能性，這些情形可以導致自主生
      活能力更加惡化。綜合而言，九十一年一月之回覆內容，乃係根據電腦斷層結
      果所作之判斷，而診斷書則是依據當時病人臨床病況所作之判斷，當兩者有出
      入時，應以臨床判斷為依據」等語在卷可憑，是自應以前開診斷書之內容為可
      採，是本件受害人因於前開時地受被告機車撞及，而致生活無法自理，永久喪
      失勞動能力等傷害，堪以認定。至被告抗辯該傷害係因受害人原即有中風病史
      及年近七十歲所致，惟該中風病史，原不影響受害人基本生活自主能力，此由
      彼能自行搭車、行走等情可知；且觀諸臺北榮民總醫院前開九十三年一月十六
      日函所述：「　但此病患在車禍前即有兩次中風及記憶力減退之病史，『加上
      車禍後』有意識改變情形，以及電腦斷層報告指出有軸索傷害（程度更重於腦
      震盪）致出血之可能性，這些情形可以導致自主生活能力更加惡化。」等語，
      亦明受害人李永德之中風病史及年齡原不致造成受害人李永德喪失勞動能力，
      而係本件車禍始致受害人李永德生活自主能力惡化至喪失。被告復未舉證證明
      該中風病史及年齡始為受害人李永德不失生活自主能力之主因，是伊為此抗辯
      ，即無可採。
（三）雖被告辯稱當時伊係行駛於外側快車道，並在該車道上撞及受害人云云，惟查
      ，該路段實係劃有二線快車道及一線慢車道之道路；而現場路面留有被告騎乘
      機車倒地造成之刮地痕，該刮地痕起自內側快車道，並斜穿分道線而止於外側
      快車道，業有道路交通事故調查報告表及現場相片在卷可稽（見台灣板橋地方
      法院檢察署九十年度偵字第一五六０二號卷第六至九頁）；再依現場相片（見
      前開偵查卷第八頁）所示，受害人係倒臥於內側快車道，其血跡亦遺留於內側
      快車道左方之黃色實線上，而其右側即為前開刮地痕之起點，足證被告抗辯伊
      係行駛於外側快車道撞及受害人李永德乙節，並非事實；伊係於內側快車道衝
      撞受害人，亦堪認定。
（四）按「機器腳踏車行駛之車道及轉彎，應依標誌或標線之規定行駛；無標誌或標
      線者，依左列規定行駛：二在已劃分快慢車道之道路，雙向道路得在最外側快
      車道及慢車道行駛；單行道道路得在慢車道及與慢車道相鄰之快車道行駛。」
      、「汽車行駛時，駕駛人應注意車前狀況及兩車併行之間隔，並隨時採取必要
      之安全措施。」，道路交通安全規則第九十九條第一項第二款、第九十四條第
      三項分別定有明文，被告於右揭時地騎乘機車行駛，自應依上開規定盡其注意
      義務，於見前方公車己停靠候車站上下乘客時，本應耐心等候，或行駛外側快
      車道跟隨另乙輛慢速前行準備靠站之公車之後前駛，待該公車靠站後再行超越
      。且當時天候晴、有日間自然光線、現場為直路、路面乾燥且無缺陷及障礙物
      ，視距亦屬良好，此有前開道路交通事故調查報告表附於前述偵查卷足據，並
      無不能盡上開注意義務之情況，乃被告仍疏於注意，貿然行駛內側快車道，復
      未注意車前狀況，以致撞及適行經該處之受害人，其對於造成受害人傷害之結
      果為有過失之情至為顯然，本院九十年度交易字第五四九號刑事判決及台灣省
      車輛行車事故覆議鑑定委員會府覆議字第９２１０４６４號覆議意見書亦同此
      認定，有該判決及覆議意見書影本各一件在卷可稽，則被告抗辯伊無過失，自
      無可採。是以受害人李永德因遭被告所駕機車撞擊，而受有右側顱內出血、硬
      腦膜下出血、左側脛腓骨骨折之傷害，並因上開傷害導致永久喪失勞動能力，
      其間具相當因果關係等情，足可認定；且被告上開過失責任不因受害人李永德
      有否過失，而得解免甚明。
四、按因故意或過失，不法侵害他人之權利者，負損害賠償責任；不法侵害他人之身
    體或健康者，對於被害人因此喪失或減少勞動能力，或增加生活上之需要時，應
    負損害賠償責任；又不法侵害他人之身體、健康者，被害人雖非財產上之損害，
    亦得請求賠償相當之金額，民法第一百八十四條第一項前段、第一百九十三條第
    一項、第一百九十五條第一項分別定有明文。另按按為使汽車交通事故之受害人
    均能依強制汽車責任保險法規定獲得基本保障，應設置汽車交通事故特別補償基
    金（以下簡稱特別補償基金）。又汽車交通事故發生時，因肇事汽車非保險汽車
    ，致受害人或其繼承人，未能依強制汽車責任保險法規定向保險人請求給付保險
    金者，得在相當於該法規定之保險金額範圍內，向特別補償基金請求補償；而特
    別補償基金依前條規定為補償者，視為加害人或汽車所有人損害賠償額之一部分
    ；特別補償基金於補償金額範圍內，得直接向加害人或汽車所有人求償，此觀強
    制汽車責任保險法第三十六條第一項、第三十八條第一項第二款、第三十九條第
    一項、第二項規定甚明。如前所述，本件原告因前開肇事機車未投保強制機車責
    任險而由原告補償一百十七萬元，則原告本於強制汽車責任保險法第三十九條第
    二項向被告請求賠償，於法洵無不合。因原告係依法代位行使受害人對被告之侵
    權行為損害賠償請求權，是原告請求之金額是否准許，乃繫之於受害人李永德得
    否對被告請求相同金額，茲就受害人李永德得請求之金額，析述如下：
（一）看護費用部分：
  １、原告主張受害人李永德因本件傷害，無法自理生活，需人全日看護乙節，為被
      告不爭受害人有全日需人看護之事實。惟就原告主張其就彼自受傷時依台閩地
      區平均餘命表計算尚餘之生存期間十二．九六年計算，以每月支出看護費用四
      萬七千五百二十元計算（以最低工資每月一萬五八百四十元，而法定工作時數
      為八小時，則一日二十四小時，則需三人之工資；15840×3＝47520），因此
      增加看護費用之支出六百八十四萬二千八百八十元，則為被告所否認，抗辯原
      告未能提出支出憑據及應以九十年度中華民國男性之平均壽命計算受害人李永
      德餘命應僅有四．五三年等語。
  ２、按受害人因受傷需人看護，而由親屬看護時，雖無現實看護費之支出，亦應認
      被害人受有相當看護費之損害而得向加害人請求賠償，蓋親屬照顧被害人之起
      居，固係出於親情，但親屬看護所付出之勞力，並非不能評價為金錢，只因兩
      者身分關係密切而免除支付義務，此種親屬基於身分關係之恩惠，自不能加惠
      於加害人，故應衡量及比照僱人看護情形，認受害人受有相當看護費之損害，
      得向加害人請求賠償。本件受害人李永德係由其家人照料，業據原告陳明在卷
      ，以受害人需人全日看護照料之情形以觀，當屬非虛，受害人李永德受有看護
      費用之損害，堪以認定。
  ３、又原告主張因受害人李永德需全日看護，以勞工每日工作時間八小時計，則每
      日需僱請三名勞工，是以每月勞工最低基本工資一萬五千八百四十元計算，每
      月需支出四萬七千五百二十元之費用乙節，惟查原告於其每月看護費用四萬七
      千五百二十元，折合每日看護費用為一千五百八十元，經本院斟酌此費用尚未
      逾一般全日看護工每日約一千九百元之行情，是原告以三名勞工之基本工資計
      算看護費用，雖與常情有違，惟其數額既未逾一名全日看護工應得之看護費用
      ，則其以此數額計算而為請求，尚非不可採，依此計算，受害人李永德每年應
      支出之費用為五十七萬零二百四十元（15840×3×12＝570240）。
  ４、另原告主張受害人李永德係二十一年十月九日出生，受傷時為六八．三七歲（
      九十年三月十七日），依九十年臺閩地區簡易生命表所載，平均餘命至少尚有
      十二年，則以五十七萬零二百四十元乘以十二年，則被告總計應給付六百八十
      四萬二千八百八十元之看護費用云云，惟查受害人李永德得請求之看護費用係
      以彼生存期間為據，始有該項支出，而其生存期間以上開統計表所載，固非得
      為參考依據．惟如前述，受害人李永德於車禍前即有二次中風病史，車禍後復
      完全喪失勞動能力，受害人李永德之女李金梅於刑事案件審理時復陳明受害人
      有瓣膜脫垂及心室缺損之疾病，彼健康情形顯弱於一般六十八歲男性，是尚難
      認上開數據得為估算受害人李永德可能生存期間，相較之下，被告抗辯以主計
      處所公布之九十年度男性平均壽命七十二．九歲，估算其餘命為四．五三年應
      較為符合本件受害人之現實狀況，以此計算，並考量原告一次請求給付，應予
      扣除中間利息，則看護費用應為二百三十七萬九千四百四十三元〔年別5%複式
      霍夫曼計算法（第一年不扣除中間利息），其計算式為：[570240*3.
      00000000（此為應受扶養4年之霍夫曼係數）+570240*0.53*（
      4.00000000-0.00000000）]=0000000（小數點以下四捨五入）〕
（二）精神慰撫金部分：
      查受害人李永德原屬行動正常之人，無須經由他人照顧日常生活起居，嗣後因
      被告過失導致永久喪失勞動能力，餘生均需仰賴他人協助照料，失去人類之基
      本行動能力及個人尊嚴，已如前述，其因本件傷害而受有非財產上之損害，至
      為明顯，是其請求精神慰藉金，核無不當；而民法第一百九十五條第一項所賠
      償之金額是否相當，應斟酌雙方身分資力與加害程度，及其他各種情形核定相
      當數額，此有最高法院五十一年台上字第二二三號判例參照。本院審酌受害人
      李永德受傷之痛苦程度甚劇、被告當時肇事係出於疏失，受害人係榮民，每月
      受補助約一萬元，喪偶，有四名子女（見診斷證明書記載及李金梅之陳述─偵
      查卷第十、十六頁；原告九十二年七月二十一日陳報狀）；而被告以打零工為
      業，收入不豐，且育有三名未成年子女（見卷附扣繳憑單、戶口名簿）等身分
      、地位暨財產等狀況，認原告主張受害人李永德應得之精神慰撫金一百萬元，
      尚屬過高，應以八十萬元始屬公允。
（三）綜上所述，本件受害人李永德所受損害之數額總計應為三百十七萬九千四百四
      十三元（0000000＋800000＝0000000）。
五、再按損害之發生與擴大，被害人與有過失者，法院得減輕賠償金額或免除之，民
    法第二百十七條固定有明文。惟查本件車禍肇事原因，經台灣省車輛行車事故覆
    議鑑定委員會鑑定結果：受害人李永德違規橫越道路，且未注意來往車輛，為肇
    事主因；被告駕駛重機車，未充分注意公車上下之行人動態，為肇事次因，有該
    會府覆議字第九二一○四六四號意見書在卷可憑。本院審酌受害人李永德及被告
    之過失程度，認被告應負擔百分之三十之過失比例、受害人李永德應負擔百分之
    七十之過失比例責任。依此計算，被告應賠償金額為九十五萬三千八百三十三元
    （0000000×30%＝953833，元以下四捨五入）。惟被告抗辯伊已給付受害人李永
    德三萬元，為原告所不爭，是扣除該三萬元，被告應賠償之金額為九十二萬三千
    八百三十三元（000000－00000＝923833）。
六、按給付無確定期限者，債務人於債權人得請求給付時，經其催告而未為給付，自
    受催告時起，負遲延責任；其經債權人起訴，或依督促程序送達支付命令者，與
    催告有同一效力，民法第二百二十九條第二項定有明文。從而，原告本於強制汽
    車責任保險法第三十九條第二項代位受害人李永德，請求被告給付九十二萬三千
    八百三十三元，及自支付命令送達翌日即九十一年五月二十三日起至清償日止，
    按週年利率百分之五計算之利息，洵屬有據，應予准許。逾上開範圍之請求，為
    無理由，應予駁回。
七、至兩造其餘之攻擊及防禦方法，經本院審酌後，核與判決結果不生影響，故不逐
    一論究說明，附敘明之。
八，據上論結：本件原告之訴為一部有理由，一部無理由，依民事訴訟法第七十九條
　　，判決如主文。
中　　　華　　　民　　　國　　九十三　　年　　　三　　　月　　　十八　　日
                                臺灣板橋地方法院民事第二庭
~B法　　　官　林玫君
右為正本係照原本作成
如對本判決上訴，須於判決送達後廿日內向本院提出上訴狀
中　　　華　　　民　　　國　　九十三　　年　　　三　　　月　　　十八　　日
~B法院書記官　王政煌
